【裁判字號】    89,台上,457
【裁判日期】    890127
【裁判案由】    偽造文書
【裁判全文】
最高法院刑事判決                                八十九年度台上字第四五七號
    上  訴  人  乙○○
    選任辯護人  林辰彥律師
                黃淑怡律師
    上  訴  人  甲○○
右上訴人等因偽造文書案件，不服台灣高等法院中華民國八十六年十二月十日第二審
判決（八十六年度上訴字第二八四七號，起訴案號：台灣板橋地方法院檢察署八十五
年度偵字第九六五五號），提起上訴，本院判決如左：
    主  文
原判決關於甲○○部分撤銷，發回台灣高等法院。
其他上訴駁回。
    理  由
一上訴人甲○○發回部分：
原判決認定：上訴人甲○○與乙○○係夫妻關係，於民國八十三年五月間，邀互助會
一組二十九人，每月新台幣（下同）二萬元乙○○為會首，標會地點在永和市○○路
二五號山義電料行。嗣於八十五年四月二十五日，共同基於意圖為自己不法之所有，
由乙○○偽造黃素麗會單，詐標會款。復於同年四月間，共同基於概括之犯意聯絡，
由乙○○簽發八十五年五月二十日面額四十萬元（漏寫發票人甲○○、付款人第一商
業銀行永和分行）支票一張，向其客戶周文正詐借同額現金，屆期因印鑑不符退票而
不獲兌現等情。經審理結果，認甲○○之犯行明確，因而撤銷第一審關於甲○○部分
判決，改判論處甲○○共同行使偽造私文書，足以生損害於他人之罪刑，固非無見。
惟查甲○○自始即以該互助會係乙○○所招，因在其店內開標，故其有時在場、代收
會款，或應會員之電話詢問，告以標會情形，但此均係本於夫妻之情誼，代為而已，
嗣後因乙○○另結新歡而有外遇，致夫妻反目成仇而無法相處，於八十五年四月十八
日離婚，已辦妥離婚登記，有戶籍謄本在卷可憑（見第九六五五號偵卷第二○頁），
乙○○冒標及詐借之事，均係其離婚後之事，在此之前，該互助會正常運作無，竭
力主張該次冒標事，為乙○○之個人行為置辯。按有罪判決，所採之證據，應與其所
認定之事實相適合，否則即屬證據上理由矛盾。原判決認定甲○○、乙○○間有犯意
聯絡，係以證人黃素麗、李秀慧、蘇建鵬、周文正之證言為主要論據（見原判決理由
一之(二)(三)）。惟依證人等之證言內容觀之：黃素麗、李秀慧證述：「係乙○○招其入
會，並主持開標，開標時甲○○『有時』在場，『偶而』收取會款」；蘇建鵬證述：
「乙○○於八十五年四月間，有三次囑其款至甲○○帳戶內」；周文正證述：「支
票係乙○○所簽發，也是她的筆跡」各等語。然乙○○僅於八十五年四月二十五日冒
標會款一次而已，所謂「有時」、「偶而」，究何所指，語焉不詳，尚難據以推定係
指「八十五年四月二十五日」而言，且卷附甲○○之二件銀行對帳單及一件銀行存摺
之記載、核對，內中並無相當會款四十七萬餘元（見一審卷第六十九頁）、借款四十
萬元之進出紀錄（見一審卷(二)第三○至四十二頁），且開標時間既為八十五年四月二
十五日下午七時許，已逾銀行營業時間，各帳戶內自四月二十六日至三十日進出之金
額甚少，與原判決認定之詐欺款數額相差甚遠，顯不相符；而蘇建鵬所稱：「三次」
款至甲○○之銀行帳戶內，但何以其帳戶內亦無此入款之記載？甲○○指蘇建鵬
到職一月許，事理上乙○○應無囑此新人鉅款之可能，原審未予斟酌，蘇建鵬每次
款之金額若干？銀行名稱為何？均屬不明，其證言之真實性可疑；而原判決竟以該
等語焉不詳之證言及銀行對帳單等，作為甲○○之犯罪證據，即與其所認定之事實不
相適合。卷查，證人周文正於偵查中之初供時指稱：「借款時間八十五年五月」（見
第六三八七號偵卷第十頁），如果屬實，其時間亦係在甲○○、乙○○二人離婚之後
，乙○○有供述「支票係其簽發，印章是甲○○蓋的」，但甲○○謂印章在乙○○處
，非其所加蓋，僅供承係其變更印鑑，系爭支票係因印鑑不符退票，則印章係何人保
管？何時變更印鑑？為此部分亟待究明之事項，及上開證人等語焉不詳之證言，均應
調查明白，方可審認。乃原審未經調查明白，率行判決，即有審理未盡之違法。上開
違誤，或為上訴意旨所指摘，或為本院得依職權調查之事項，應認原判決有發回更審
之原因。
二上訴人乙○○駁回部分：
按刑事訴訟法第三百七十七條規定：上訴於第三審法院非以判決違背法令為理由，不
得為之。是提起第三審上訴，應以原判決違背法令為理由，係屬法定要件，且必須依
據卷內資料為具體之指摘，並足據以辨認原判決已具備違背法令之形式，始屬相當。
本件原判決依據上訴人乙○○之坦承，告訴人黃素麗、黃碧祥、周文正之指述，及支
票與退票紀錄單、會單等證據，而為判斷，認定乙○○確有偽造文書並牽連犯詐欺罪
之犯行，應從一重論處行使偽造私文書之罪刑，已詳述憑以認定之證據及理由。而以
乙○○所為辯解各節，俱無足取，亦經依據卷內訴訟資料，逐一予以指駁說明。從形
式上觀之，原判決此部分尚無違背法令之情形存在。上訴意旨置原判決之論斷說明於
不顧，仍執陳詞爭辯，為單純之事實上爭執，及對原審採證認事職權之合法行使事項
，全憑己見，任意指摘，非適法之第三審上訴理由。應認其上訴違背法律上之程式，
應予駁回。上訴既不合法，請求宣告緩刑一節，無從審酌，併此明。
據上論結，應依刑事訴訟法第三百九十七條，第四百零一條、第三百九十五條前段，
判決如主文。
中      華      民      國    八十九    年      一      月    二十七    日
                              最高法院刑事第四庭
                                  審判長法官  黃  劍  青
                                        法官  劉  敬  一
                                        法官  林  增  福
                                        法官  邵  燕  玲
                                        法官  洪  清  江
      右正本證明與原本無異
                                              書  記  官
中      華      民      國    八十九    年      二      月      二      日


司法院資訊處製作；財團法人民間司法改革基金會備份。
